最高法院民事判決　　　　　　　九十四年度台上字第三一八號
　　上　訴　人　聯邦商業銀行股份有限公司
　　法定代理人　黃 春 鐘
　　訴訟代理人　賴 盛 星律師
　　被 上 訴人　上海商業儲蓄銀行股份有限公司
　　法定代理人　陳 逸 平
　　被 上訴 人　甲○○○
　　　　　　　　　　　　　12.
上列當事人間請求撤銷無償行為等事件，上訴人對於中華民國九
十二年五月二十日台灣高等法院第二審判決（九十一年上字第五
二七號），提起上訴，本院判決如下：
    主  文
原判決關於駁回上訴人在第一審之訴及該訴訟費用部分廢棄，發
回台灣高等法院。
    理  由
本件上訴人主張：訴外人周文德【應係周文德任法定代理人之樺
毅興業有限公司（下稱樺毅公司）】於民國八十六年八月三十日
以被上訴人甲○○○為連帶保證人與伊簽訂開發信用狀暨融資契
約後，分別於八十七年三月九日及四月十五日向伊融資借款港幣
六十七萬三千六百七十元及美金六萬元。詎甲○○○為擔保周文
德另外向被上訴人上海商業儲蓄銀行股份有限公司（下稱上海銀
行）借款新台幣（下同）三百三十萬元之債權，竟於八十七年十
月間與上海銀行訂定保證契約、簽交同年十月十九日面額三百三
十萬元之本票（下稱系爭本票），並於同年十月二十日提供其所
有坐落台北縣新店市○○段五○○號、五○○之一號土地、應有
部分八分之一暨其上建號二九三號，門牌號碼台北縣新店市○○
路六八巷一二號三樓之建物所有權全部（下稱系爭抵押物），向
台北縣新店地政事務所辦妥設定本金最高限額四百萬元、存續期
間自八十七年十月二十日起至一百十七年十月二十日止之第一順
位抵押權（下稱系爭抵押權）予上海銀行。嗣因周文德未能如期
清償，經上海銀行聲請拍賣系爭抵押物，而本於抵押權人之地位
，優先受償三百五十四萬三千六百六十五元，致伊對甲○○○之
債權六百二十四萬七千一百五十一元均未受償。因系爭抵押物為
甲○○○唯一有價值之財產，其以之無償設定系爭抵押權予上海
銀行，並與之簽訂保證契約及簽交系爭本票，消極的增加甲○○
○之債務，即有害於伊上開債權之受償。甲○○○與上海銀行間
之保證行為、系爭抵押權設定行為及甲○○○簽發系爭本票之票
據行為，自均應予撤銷，上海銀行應將其因拍賣系爭抵押物，所
優先受償之三百五十四萬三千六百六十五元返還甲○○○，並由
伊代位受領。爰依民法第二百四十四條第一、四項、第二百四十
二條規定，求為命(一)甲○○○與上海銀行間就系爭抵押物所為之
系爭抵押權設定行為應予撤銷。(二)甲○○○就周文德對上海銀行
之三百三十萬元借款債務，對上海銀行所為之保證行為應予撤銷
。(三)甲○○○簽發系爭本票與上海銀行之票據行為應予撤銷。(四)
上海銀行應給付甲○○○三百五十四萬三千六百六十五元，並由
伊代位受領之判決（第一審為上訴人全部勝訴之判決；原審除維
持(二)之保證行為應予撤銷部分，駁回被上訴人就該部分之上訴確
定外，其餘部分均予廢棄，改判駁回上訴人在第一審之訴）。
被上訴人上海銀行則以：系爭抵押權之債務人係周文德及甲○○
○，除擔保周文德之債務外，尚包括甲○○○本身之債務。伊持
有甲○○○簽發之系爭本票，對其已有票據債權存在，系爭抵押
權設定行為自屬有償行為。上訴人既未舉證證明甲○○○於設定
系爭抵押權時，明知有損害上訴人之債權，且伊於受益時亦知其
情事，即不得訴請撤銷該設定行為。縱認系爭抵押權設定行為屬
無償行為，上訴人未能證明甲○○○已別無其他財產足供清償債
務，仍與撤銷訴權之要件不符。況借款人樺毅公司及其他連帶保
證人周文德、周鳳連、陳美燕等人，尚有其他財產可供清償債務
，更不能認系爭抵押權之設定行為，有害及上訴人之債權。上訴
人行使撤銷訴權，已逾民法第二百四十五條規定之一年除斥期間
，在其獲得勝訴判決確定前，甲○○○對伊並無權利存在，上訴
人尤無代位行使甲○○○權利可言。果可代位，伊於系爭抵押物
拍定後，就優先受償之三百五十四萬三千六百六十五元，經與甲
○○○協議，實際僅受償二百八十萬七千零五十四元，逾此部分
，即無從回復原狀，上訴人尚不得請求返還等語，資為抗辯。
原審除前述撤銷保證行為外，其餘部分均廢棄第一審所為上訴人
勝訴之判決，改判駁回其在第一審之訴，係以：甲○○○與周文
德、陳美燕等人於八十七年十月十九日共同簽發系爭三百三十萬
元本票向上海銀行借款，甲○○○再於同年十月二十日將其所有
系爭抵押物，設定以其為義務人兼債務人，周文德為債務人，上
海銀行為權利人即債權人之本金最高限額四百萬元之系爭抵押權
，以擔保甲○○○、周文德對上海銀行現在（包括過去所負現在
尚未清償）及將來所負之借款、票款、保證……等債務，有系爭
抵押權設定契約書及其他約定事項為憑，足見系爭抵押權除擔保
周文德之債務外，尚包括甲○○○本身之債務。而上海銀行因交
付系爭三百三十萬元借款，由甲○○○簽發面額三百三十萬元之
系爭本票交予上海銀行，可知雙方係有對待給付之有償行為。則
甲○○○對上海銀行所負之系爭票款債務，既在系爭抵押權擔保
範圍之內，甲○○○所為之該抵押權設定行為，即屬有償行為。
上訴人主張系爭抵押權之設定係無償行為云云，不足採信。其未
舉證證明上海銀行知悉甲○○○之上述行為，均有害及甲○○○
之其他債權人，遽依民法第二百四十四條規定訴請撤銷甲○○○
對上海銀行之系爭票據行為及抵押權設定登記行為，於法不合，
不應准許。甲○○○所為系爭票據行為及抵押權設定行為於未經
撤銷前，上訴人依民法第二百四十四條第四項回復原狀之規定，
請求上海銀行返還拍賣系爭抵押物受償之價金三百五十四萬三千
六百六十五元與甲○○○，並由其代位受領，亦不應准許等詞，
為其判斷之基礎。
按債務人以其所有之不動產設定抵押權，同時向他人借貸款項，
其設定抵押權之行為，固屬有償行為，若先有債權之存在而於事
後為之設定抵押權者，如無對價關係，即屬無償行為。倘有害及
債權，則債權人自得依民法第二百四十四條第一項之規定予以撤
銷之（參見本院五十一年台上字第三五二八號判例）。查甲○○
○與周文德、陳美燕三人先於八十七年十月十九日共同簽發系爭
三百三十萬元本票向上海銀行借款。再由甲○○○於八十七年十
月二十日將其所有系爭抵押物，設定以其為義務人兼債務人，周
文德為債務人，上海銀行為權利人即債權人之系爭本金最高限額
四百萬元之抵押權，為原審確定之事實。果爾，倘甲○○○簽發
系爭本票借款在前，已先有該債權債務關係存在，而與其後設定
之系爭抵押權登記係屬兩不相干之行為，依上開說明，其後設定
之系爭抵押權登記，似無對價關係，能否謂非屬無償行為，而無
害於上訴人之債權？上訴人是否不得依民法第二百四十四條第一
項規定訴請撤銷？非無審酌之餘地。如甲○○○簽發系爭本票與
設定系爭抵押權登記確為擔保借款人周文德於八十七年十月間向
上海銀行借款之部分行為，則甲○○○簽發該本票與設定抵押權
登記之保證行為（業經原審認定甲○○○之借款保證行為，為無
償行為，上訴人訴請撤銷有理由而判決其勝訴確定），是否非屬
無對價關係之無償行為，且有害於上訴人之債權？上訴人是否不
得依民法第二百四十四條第一項、第四項之規定訴請撤銷及回復
原狀？亦非無疑。原審未詳加研求，遽認甲○○○簽發系爭本票
係有償行為，而為上訴人不利之判決，即有未合。上訴論旨，指
摘原判決對其不利部分為不當，求予廢棄，非無理由。
據上論結，本件上訴為有理由。依民事訴訟法第四百七十七條第
一項、第四百七十八條第二項，判決如主文。
中　　華　　民　　國　九十四　年　　二　　月  二十四  日
                      最高法院民事第五庭
                          審判長法官  蘇　茂　秋
                                法官  朱　建　男
                                法官  蘇　達　志
                                法官  陳　碧　玉
                                法官  王　仁　貴
      本件正本證明與原本無異
                                      書  記  官
中　　華　　民　　國　九十四　年　　三　　月    八  　日
                                                 ｍ
